【裁判字號】    91,訴,2256
【裁判日期】    920414
【裁判案由】    
【裁判全文】
臺灣板橋地方法院民事判決  九十一年度訴字第二二五六號
    原      告  戊○○
    訴訟代理人  丁○○
    被      告  乙○○
    被      告  丙○○
    訴訟代理人  甲○○
右當事人間請求確認抵押權不存在事件，本院判決如左：
    主      文
原告之訴駁回。
訴訟費用由原告負擔。
    事      實
甲、原告方面：
  一、聲明：
      (一)確認被告乙○○與被告丙○○間就附表所示不動產上之新台幣（下同）二百
        萬元抵押債權不存在。
      (二)被告丙○○就附表所示不動產在台北縣板橋市地政事務所收件字登字第○九
        二○六○號之抵押權設定登記應予塗銷。
  二、陳述：
      (一)原告於民國（下同）八十年十二月二十四日與被告乙○○簽訂不動產買賣契
        約，約定由原告向被告乙○○購買其所有座落台北縣土城市○○段土城小段
        六六之一號土地乙筆，面積八十一平方公尺，持分三分之二，價款二百七十
        二萬元，原告並已於八十年十二月二十四日支付七十萬元，於八十一年元月
        二十八日支付一百三十萬元，共計二百萬元予被告乙○○，此有買賣契約書
        可憑。然被告乙○○遲未交付有關上揭土地之產權證件予原告辦理過戶，經
        原告多次催討均未果，原告遂於九十年六月十三日以台北古亭郵局第一五○
        八號存證信函通知被告乙○○解除契約，並請求其返還已交付之價金二百萬
        元，及依契約第十條之規定請求被告乙○○加倍返還已收之價金二百萬元作
        為損害金，嗣原告向鈞院聲請對被告乙○○發支付命令，促其清償，由鈞院
        以九十年度促字第三七二三八號核發支付命令，並已於九十年九月二十日確
        定在案。嗣原告據以制執行被告乙○○之財產時，由鈞院以九十年度民執字
        第二○五一二號受理，並已查封該不動產迄今，日前鈞院民事執行處通知謂
        被告乙○○所有不動經鑑價僅值二百三十二萬元，不足清償原設定之抵押債
        權二百萬元及該件執行費用，顯無拍賣實益，故要求原告應證明該件不動產
        賣得價金有剩餘可能或指定超過該項債權及費用總額之拍賣最低價額，茲因
        該不動產所設定之抵押權係在原告向被告支付買賣價金後虛偽所設定予被告
        丙○○，故原告提起本件確認之訴訟案。
      (二)按民事訴訟法第二百四十七條所謂即受確認判決之法律上利益，係指因法律
        關係之存否不明確，致原告在私法上之地位有受侵害之危險，而此項危險得
        以對於被告之確認判決除去之者而言，故確認法律關係成立或不成立之訴，
        苟具備前開要件，即得謂有即受確認判決之法律上利益，縱其所求確認者為
        他人間之法律關係，亦非不得提起。是確認他人間之法律關係是否存在，須
        該法律關係之存否不明確，致原告在私法上之地位有受侵害之危險，而此項
        危險得以對於被告之確認判決除去者，始得提起，苟原告所主張受侵害之危
        險，並無法以確認判決除去者，即難認原告有即受確認判決之法律上利益。
        是原告提本件確認之訴，就其聲明請求確認被告乙○○與被告丙○○間之二
        百萬元債權不存在部分，即有受確認判決之法律上利益，而有訴訟上權利保
        護必要。
      (三)依最高法院四十二年台上字第一七０號判例揭示之「確認法律關係不存在之
        訴，如被告主張其法律關係存在時，應由被告負舉證責任」，故被告如主張
        抵押債權存在，應由被告等負舉證之責。按消極確認之訴，應由被告負舉證
        責任，如被告不能立四證或其提出之證據不足採用，則原告之訴即為有理由
        ，毋庸另行舉證（最高法院十九年上字第三八五號判例、二十年上字第七○
        九號判例參照）。被告等所為之通謀虛偽設定抵押權，該二百萬元抵押債權
        並不存在之主張，再依民法第八百七十條抵押權從屬性規定，被告等間之抵
        押權設定即屬無效，從而原告訴請確認被告間就上開不動產之抵押債權不存
        在，同時自得依同法第二百四十四條規定訴請被告等塗銷該抵押權設定登記
        。
  三、證據：提出土地及建物登記謄本各一份及買賣契約書、存證信函、支付命令、
      確定證明、民事執行處函影本各一份為證。
乙、被告方面：
  壹、被告丙○○部分
    一、聲明：求為判決如主文所示。
    二、陳述：
        (一)被告確有借款予乙○○：
          1.乙○○於八十四年十月二十八日偕同連帶保證人呂王延綏與見證人雷月
            勤二人，向被告借款五十萬元，言明同年十一月二十七日償還，否則加
            倍償還。當時三人共同簽立借據、面額五十萬元及一百萬元之本票各一
            紙予被告，以為保障。
          2.前述八十四年十一月二十七日借貸期限屆滿，乙○○依約應償還借款，
            但並未償還；約一個月後，即同年十二月底，乙○○攜其名下所有座落
            台北縣土城市○○段土城小段六六之一地號土地所有權狀正本及印鑑證
            明正本與印章前來，稱願意提供該土地為原先債務擔保，但卻說手頭還
            很緊，拜託再借他八十萬元，以為週轉。至此，被告知其不但無力償還
            ，又缺錢甚急，只好勉為其難，再答應乙○○之請求，但言明需於抵押
            權設定登記完畢後，再給付八十萬元。被告持其所檢附之所有權狀正本
            與印鑑證明正本向板橋地政事務所申請辦理抵押權設定登記，於同年十
            二月三十日登記完畢，並取得該所核發他項權利證明書。八十五年一月
            四日乙○○與連帶保人雷月勤（原第一次借款時之見證人）前來，二人
            共同簽立八十萬元借據乙紙，同紙加註簽認「1.不得租賃他方。2.借貸
            期間利息未依約繳交則同意將設定抵押之土地過戶。」，當天乙○○再
            度點交土地所有權狀正本、印鑑證明正本、與產權過戶所有相關資料交
            付於被告，被告只好再度借給乙○○八十萬元。
          3.但乙○○並未依約繳交利息與償還借款，還失去蹤影，無從聯絡，被告
            於八十五年九月十七日假板橋郵局二十八支局，以存證信函第一八四、
            一八五號分別向乙○○及保證人呂王延綏催討，催告乙○○之信函因「
            投箱待領逾期」遭退回，催告呂王延綏之函則因「遷移不明」亦遭退回
            ，乙○○自此失去蹤影，至今依然無法尋獲。
          4.九十年間，被告曾委託施習盛律師代為催討，於十一月十三日取得鈞院
            九十年度促字第六三三九一號支付命令，嗣接獲鈞院非訟中心通知，應
            提出債務人乙○○、呂王延綏之
            十萬元後即不見蹤影，被告不知其
            。
        (二)由上可知，乙○○確實有向被告借款，第一次借五十萬元，第二次借八十
          萬元，並積欠本金、利息、違約金，事後即避不見面，蓄意藏匿。被告曾
          委託律師代為催討，因乙○○不知去向，其
          原告與乙○○間之買賣屬實，原告應向乙○○主張權利，狀告被告實是弄
          錯方向，且原告稱其與乙○○間之買賣行為是發生在八十年間，而乙○○
          向被告借貸是發生在八十四年，中間有四年之久，為何期間原告不向呂榮
          華主張權利？況被告與乙○○如欲為虛偽通謀行為，會等四年之久再做嗎
          ？當乙○○持其產權向被告借款時，因為沒有抵押設定登記與限制登記，
          被告才會應允，被告因信賴登記而為之行為，如因不相干之第三人或惡意
          之第三人胡亂狀告而權利受損，那麼依民法物權所為之行為有何公信可言
          。
    三、證據：提出借據影本二紙、本票影本二紙、土地所有權狀影本一紙、印鑑證
        明影本一紙、土地抵押權設定契約書影本一份、存證信函及退回信封影本各
        一紙、本院民事執行處函影本一紙、本院九十年度促字第六三三九一號支付
        命令及送達公文封、非訟事件處理中心通知影本各一份為證。
  貳、被告乙○○部分
      被告乙○○未於言詞辯論期日到場，亦未提出準備書狀作何聲明或陳述。
    理      由
一、被告乙○○經合法通知，未於言詞辯論期日到場，核無民事訴訟法第三百八十六
    條各款所列情形，爰依原告聲請，由其一造辯論而為判決。
二、原告主張其於八十年十二月二十四日與被告乙○○簽訂不動產買賣契約，購買被
    告乙○○所有座落台北縣土城市○○段土城小段六六之一號土地乙筆，面積八十
    一平方公尺，持分三分之二，價款為二百七十二萬元，原告於八十年十二月二十
    四日支付七十萬元、八十一年元月二十八日支付一百三十萬元，共計支付二百萬
    元予被告乙○○，然被告乙○○遲未交付有關上揭土地之產權證件予原告辦理過
    戶，經原告多次催討未果，原告遂於九十年六月十三日以台北古亭郵局第一五○
    八號存證信函通知被告乙○○解除契約，並請求其返還已交付之價金二百萬元，
    並依契約第十條之規定請求被告乙○○加倍返還已收之價金二百萬元作為損害金
    ，嗣原告向鈞院聲請對被告乙○○發支付命令，促其清償，由鈞院以九十年度促
    字第三七二三八號核發支付命令，並已於九十年九月二十日確定在案。其後原告
    據以制執行被告乙○○之財產，由鈞院以九十年度民執字第二○五一二號受理，
    並已查封被告乙○○所有之前開不動產，日前鈞院民事執行處通知謂該不動經鑑
    價僅值二百三十二萬元，不足清償原設定之抵押債權二百萬元及該件執行費用，
    顯無拍賣實益，故要求原告應證明該件不動產賣得價金有剩餘可能或指定超過該
    項債權及費用總額之拍賣最低價額，茲因該不動產所設定之抵押權係在原告向被
    告乙○○支付買賣價金後，虛偽所設定予被告丙○○，爰提起本件訴訟，請求確
    認被告乙○○與被告丙○○間就該不動產上之二百萬元抵押債權不存在，被告丙
    ○○就該不動產在台北縣板橋市地政事務所收件字登字第○九二○六○號之抵押
    權設定登記應予塗銷。
三、被告丙○○則以：乙○○於八十四年十月二十八日偕同連帶保證人呂王延綏與見
    證人雷月勤二人，向被告借款五十萬元，言明同年十一月二十七日償還，否則加
    倍償還。當時三人共同簽立借據、面額五十萬元及一百萬元之本票各一紙予被告
    ，以為保障。前述借貸期限屆滿，乙○○並未依約償還，約一個月後，即同年十
    二月底，乙○○攜其名下所有座落台北縣土城市○○段土城小段六六之一地號土
    地所有權狀正本、印鑑證明正本與印章前來，稱願意提供該土地為原先債務擔保
    ，並表示手頭還很緊，拜託再借款八十萬元，以為週轉。至此，被告知其不但無
    力償還，又缺錢甚急，只好勉為其難，再答應乙○○之請求，但言明需於抵押權
    正本向板橋地政事務所申請辦理抵押權設定登記，於同年十二月三十日登記完畢
    ，並取得該所核發他項權利證明書。八十五年一月四日乙○○與連帶保人雷月勤
    （原第一次借款時之見證人）前來，二人共同簽立八十萬元借據乙紙，並加註簽
    認「1.不得租賃他方。2.借貸期間利息未依約繳交則同意將設定抵押之土地過戶
    。」之約定，被告只好再度借給乙○○八十萬元，但乙○○並未依約繳交利息與
    償還借款，還失去蹤影，無從聯絡，被告於八十五年九月十七日假板橋郵局二十
    八支局，以存證信函第一八四、一八五號分別向乙○○及保證人呂王延綏催討，
    催告乙○○之信函因「投箱待領逾期」遭退回，催告呂王延綏之函則因「遷移不
    明」亦遭退回，乙○○自此失去蹤影，至今依然無法尋獲。被告又於九十年間委
    託律師代為催討，於十一月十三日取得鈞院九十年度促字第六三三九一號支付命
    令，嗣接獲鈞院非訟中心通知，應提出債務人乙○○、呂王延綏之
    因乙○○自第二次拿走八十萬元後即不見蹤影，被告不知其
    開支付命令失效。由上可知，乙○○確實有向被告借款，並無任何虛通謀之情。
    原告稱其與乙○○間之買賣行為是發生在八十年間，而乙○○向被告借貸則是發
    生在八十四年，中間有四年之久，為何期間原告不向乙○○主張權利？況被告與
    乙○○如欲為虛偽通謀行為，會等四年之久再做嗎？當乙○○持其產權向被告借
    款時，因為沒有抵押設定登記與限制登記，被告才會應允，如被告因信賴登記而
    為之行為，遭不相干之第三人或惡意之第三人胡亂狀告而權利受損，那麼依民法
    物權所為之行為有何公信可言等語，資為抗辯。
四、查被告丙○○辯稱其於八十四年十月二十八日借款五十萬予乙○○，言明同年十
    一月二十七日償還，惟乙○○屆期並未依約清償，約一個月後，即同年十二月底
    ，乙○○攜其名下所有座落台北縣土城市○○段土城小段六六之一地號土地所有
    權狀正本、印鑑證明正本與印章前來，稱願意提供該土地為原先債務擔保，並表
    示手頭還很緊，欲再借款八十萬元，以為週轉，被告至此方知乙○○不但無力償
    還，又缺錢甚急，雖勉為其難答應，但言明需於抵押權設定登記完畢後，再給付
    八十萬元，被告遂持乙○○交付之所有權狀正本與印鑑證明正本向板橋地政事務
    所申請辦理抵押權設定登記，於同年十二月三十日登記完畢，並取得該所核發他
    項權利證明書，八十五年一月四日乙○○與連帶保人雷月勤前來，二人共同簽立
    八十萬元借據乙紙，並加註簽認「1.不得租賃他方。2.借貸期間利息未依約繳交
    則同意將設定抵押之土地過戶。」之約定，被告只好再度借給乙○○八十萬元，
    但乙○○並未依約繳交利息與償還借款，被告乃於八十五年九月十七日假板橋郵
    局二十八支局，以存證信函第一八四、一八五號分別向乙○○及保證人呂王延綏
    催討，催告乙○○之信函因「投箱待領逾期」遭退回，催告呂王延綏之函則因「
    遷移不明」亦遭退回，乙○○自此失去蹤影，至今依然無法尋獲。被告又於九十
    年間委託律師代為催討，於十一月十三日取得鈞院九十年度促字第六三三九一號
    支付命令，嗣接獲鈞院非訟中心通知，應提出債務人乙○○、呂王延綏之
    料，惟因乙○○自第二次拿走八十萬元後即不見蹤影，被告不知其
    ，致前開支付命令失效等情，業據提出與所述相符之借據影本二紙、本票影本二
    紙、土地所有權狀影本一紙、印鑑證明影本一紙、土地抵押權設定契約書影本一
    份、存證信函及退回信封影本各一紙、本院民事執行處函影本一紙、本院九十年
    度促字第六三三九一號支付命令及送達公文封、非訟事件處理中心通知影本各一
    份為證。原告對被告丙○○所提前揭借據與本票之真正並不爭執，僅辯稱：被告
    丙○○應再提出資金流向資料，以證明確實有交付現金予乙○○。惟查，本件借
    款時間分別為八十四年十一月及八十五年一月，距今已有七年之久，故被告辯稱
    其未能提出係因時間已久資金流向查證困難，尚堪採信，且被告提出之前開借據
    上已載明乙○○各「借得」五十萬元、八十萬元，依其所載，亦堪認被告已交付
    五十萬元及八十萬元予乙○○無訛，原告以被告未能提出借款資金流向即屬不能
    證明有本件借貸情事，要屬無據。再者，被告丙○○所辯各節，非僅時間上與其
    提出之證物均相吻合，復無違反常理之情，若前開債權係通謀虛偽成立，衡情被
    告丙○○亦無如此積極催討並在法律上尋求保障之理。況原告買受系爭土地並未
    辦理過戶，所有權狀等證件均在乙○○處等情，為原告自陳在卷，由此益見被告
    辯稱乙○○持所有權狀、印鑑證明及印章，表示願意提供該土地為原先債務擔保
    ，原告因信賴登記而應允借款，並持前開證件辦理抵押權設定登記等語，非屬無
    憑，此外，原告復未能提出任何證據證明被告所辯不實，自堪認被告所辯為真實
    ，應予採信。
五、綜上所述，被告丙○○於八十四年十月二十八日、八十五年一月四日確有分別借
    款五十萬元及八十萬元予乙○○之情，乙○○為擔保其債務，提供所有權狀、印
    鑑證明及印章等物，將其所有如附表所示之不動產設定最高限額二百萬元之抵押
    權予被告丙○○，前開債權及抵押權之設定既均屬實，並無虛偽之情，自非屬無
    效之法律行為，從而，原告訴請確認被告乙○○與被告丙○○間就該不動產上之
    二百萬元抵押債權不存在，並請求塗銷台北縣板橋市地政事務所收件字登字第○
    九二○六○號之抵押權設定登記，為無理由，不應准許。
六、據上論斷，原告之訴為無理由，依民事訴訟法第三百八十五條第一項前段、第七
    十八條，判決如主文。
中      華      民      國    九十二    年      四      月     十四     日
                                      臺灣板橋地方法院民事第二庭
~B法      官  程怡怡
右為正本係照原本作成
如對本判決上訴，須於判決送達後廿日內向本院提出上訴狀
中      華      民      國    九十二    年      四      月     十四     日
~B法院書記官  楊舒惟


司法院資訊處製作；財團法人民間司法改革基金會備份。
